臺灣臺南地方法院民事裁定　　　 100年度消債更字第21號
債　務　 人　林世傑
代　理　人　湯寶凝律師
上列當事人因消費者債務清理事件聲請更生，本院裁定如下：
    主    文
更生之聲請駁回。
本院於民國一百年二月二十三日所為准許保全處分之裁定應予撤
銷。
聲請費用由債務人負擔。
    理    由
一、按聲請更生或清算不合程式或不備其他要件者，法院應以裁
    定駁回之，但其情形可以補正者，法院應定期間先命補正，
    消費者債務清理條例第8條定有明文。又衡諸債之關係，係
    以當事人間之信賴關係為基礎，為社會經濟組織之重要支柱
    ，故當事人於以法律行為追求自己之利益之際，亦應顧及對
    方之利益，並考量債權債務在社會上之作用，本於誠實及信
    用之原則，行使債權及履行債務。是對於已陷入經濟上困境
    之消費者，若任其於惡性循環之債務窘境中生存，將衍生嚴
    重之社會問題，難以維持安定之社會經濟秩序，故為兼顧債
    權人、債務人雙方之利益，對陷於經濟上困境之消費者，乃
    允其於消費者債務清理條例施行後，得選擇以重建型之更生
    程序或清算型之清算程序清理其債務，藉以妥適調整債務人
    與債權人及其他利害關係人間之權利義務關係，保障債權人
    獲得公平受償，並謀求消費者經濟生活之重建復甦機會。惟
    若債務人履行債務並無困難，僅係為圖謀減免債務，而不為
    債務之履行，自有違債權契約為誠信契約之本旨。另消債條
    例所定協商前置程序之意旨，在使金融機構與債務人就特定
    種類之債務清理事務上，利用法院程序外解決之協商機制，
    為迅速有效之自主性解決，而此一程序之進行，有賴當事人
    間之協力配合，本於誠信為基礎，形成債務清理之共識，藉
    由法院之事後核可，賦予協商內容作為執行名義之正當性，
    苟債務人為直接進入更生程序，而於前置協商程序時，故意
    使協商破裂，雖有債務協商不成立之形式，然藉由脫法方式
    造成此等結論，難謂債務人有進行債務清理之誠意可言。
二、本件聲請意旨略以：聲請人即債務人林世傑從事幼教樂器、
    玩具之推銷，經營兆欣企業社，平均每月營業額為新臺幣（
    下同）45,000元，扣除成本後，每月收入為14,800元，除此
    收入外，聲請人每月尚領取低收入戶補助12,200元，並有一
    幢房屋，然累積債務總金額已達3,930,749元，前曾依照中
    華民國銀行公會會員辦理消費金融案件無擔保債務協商機制
    ，與債權人國泰世華商業銀行股份有限公司（下稱國泰世華
    商業銀行）等12家銀行成立協商，自民國95年7月起每月應
    還款金額為14,148元，至98年1月因聲請人無力清償前開金
    額，遂與國泰世華商業銀行進行第二次協商，自98年2月起
    降低每月還款金額為7,650元。惟嗣因聲請人收入太少、生
    活困難被列入低收入戶，故於99年3月起毀諾，是有不可歸
    責於己致履行協商條件顯有重大困難之事由，符合消費者債
    務清理條例第3條、第151條第5項但書之規定，爰依上開規
    定，提出財產及收入狀況說明書、債權人清冊、債務人清冊
    ，聲請更生。又聲請人之債權人已對聲請人所有之財產聲請
    強制執行，正由鈞院99年度司執字第69022號強制執行中，
    爰一併聲請保全處分請求裁定上開執行事件之強制執行程序
    應予停止等語。
三、經查：
（一）按本條例所稱消費者，指5年內未從事營業活動或從事小
      規模營業活動之自然人；前項小規模營業指營業額平均每
      月20 萬元以下者，同條例第2條亦定有明文。查聲請人於
      聲請更生前5年迄今，經營兆欣企業社，該營業活動之每
      月查定銷售額為60,182元，有財政部臺灣省南區國稅局臺
      南市分局99 年5月7日南區國稅南市三字第0990023190號
      函在卷可稽(本院99年度消債更字第92號第136至137頁)。
      準此，聲請人核屬5年內從事小規模營業活動之自然人，
      依前揭法文規定，係為消費者債務清理條第2條所示之消
      費者無訛，合先敘明。
（二）聲請人於本件更生聲請前，已先於95年6月15日依金融主
      管機關協調成立之中華民國銀行公會會員辦理消費金融案
      件無擔保債務協商機制與國泰世華商業銀行等金融機構成
      立協商，自95年7月份起，分80期，利率3.88%，每月
      14,148元分期償還，聲請人自95年7月起開始依約繳款，
      繳款31期後，聲請人因依上開協定條件還款確有困難，於
      98年1月13日再度向國泰世華商業銀行協商，將原方案變
      更為自98年2月份起，分96期，利率3%，每月7,650元分期
      償還，聲請人自98年2月繼續依約繳款，繳款12期，迄99
      年3月始毀諾等情，有聲請人提出之銀行公會債務協商機
      制協定書、95年度銀行公會債務協商機制變更還款條件增
      補約據(本院卷第92至96頁)，及國泰世華商業銀行股份有
      限公司100年3月9日民事陳述意見狀(本院卷第75頁至89頁
      ) 在卷足憑，堪信為真實。
（三）聲請人雖主張其所經營之兆欣企業社，受少子化影響致營
      業額減為45,000元，扣除成本後，每月實際收入僅為14,
      800元，且尚需扶養三名子女，實無法負擔還款條件，有
      不可歸責於已致履行顯有重大困難云云，惟查：
  １、依行政院內政部所公告99年度臺灣省低收入戶最低生活費
      用每人每月為9,829元，該生活費標準係按照政府最近一
      年平均每人消費支出（包括食品費、衣著鞋襪費、房租水
      電費、家居管理費、醫療保健費、交通通訊費、娛樂教育
      費及雜項支出）百分之60訂定，有內政部歷年最低生活費
      一覽表1份在卷可稽，是應認以此9,829元為債務人每月之
      生活費用，債務人主張超越此範圍部分顯不足採信，況且
      ，債務人在履行債務期間，須經歷經濟困苦之過程，其生
      活開銷理當予以節制，除應積極開源，努力勤奮工作以增
      加收入償還債務外，其生活更須儉樸，且適當控制其生活
      費用支出，以達成勉力履行債務，以符合公平正義及誠信
      原則，是認債務人每月必要生活費用（包含食、衣、住、
      行、強制性保險等）依上開標準以每月9,829元計算，始
      屬合理。
  ２、又子女部分既係依附於父母提供之住所共同生活，且其日
      常生活較為單純，是其基本生活費用當與成人之基本生活
      費用不同（如房租費、家居管理費、通訊費等費用項目即
      非年幼子女基本生活所需費用項目），因之未成年子女基
      本生活費用應參酌99年度每人免稅額82,000元計算每人每
      月基本生活所需約6,850元為適當。基此，聲請人陳稱其
      扶養未成年子女每月基本生活費用需5,000元，尚屬合理
      ，惟按父母對其未成年子女之扶養義務，係基於父母子女
      之身分關係而來，並不因離婚或分居而受影響。受扶養子
      女林欣欣、林億婷、林容兆之扶養費亦應由其母親即聲請
      人前配偶張美華負擔二分之一。是以，聲請人為林欣欣、
      林億婷、林容兆支出之扶養費用應以每月共7,500元（計
      算式：5,00023＝7,500）為已足。是依此計算，聲請
      人及子女每人每月基本生活費用合計約17,329元（計算式
      ：9829＋7,500=17,329）。
  ３、聲請人主張每月需支出房貸12,000元，然房貸在名義上雖
      屬債務，實乃藉由分期付款方式逐漸累積資產，但債務人
      於經濟困窘時，自應選擇適當處分資產以減輕負擔，不應
      優先清償房屋貸款以保全房地免於遭拍賣，並將房地貸款
      列為絕對必要支出，否則相對於其他債權人而言，自有不
      公平之處。是聲請人既經濟困頓，除戮力工作增加收入外
      ，更應適度裁減不必要支出。基於人民安居並不以居住於
      自有住宅為必要，租屋居住亦為目前社會眾多經濟狀況無
      力負擔購屋支出之人的安居方式，且因租屋支出並得為所
      得稅之扣減額，故租屋居住毋寧是自認經濟負擔沉重之人
      減輕負擔的另一種生活方式。因此，聲請人若願將該房地
      變賣清償債務後，其雖增加租屋支出（然租屋支出已計入
      每月個人基本生活費中），但同時亦減少貸款、房屋稅及
      地價稅等支出。聲請人理當循此途徑以減輕債務負擔，因
      此本院不予採認房貸支出為必要支出項目。再者，本院參
      酌內政部所公告99年度最低生活費用而認定抗告人每月必
      要生活費用為9,829元，業已包含聲請人「住（例如：房
      租）」的費用，是故，聲請人所列之房屋貸款，應核非屬
      其必要生活費用之支出。
  ４、況本件聲請人既曾已依債務協商機制與金融機構成立協商
      ，原應依協商結果誠信履行，其欲聲請更生時，自應就99
      年3月毀諾時是否具不可歸責於己之事由而致履行顯有重
      大困難之情形審查。而聲請人於99年5月19日即曾向本院
      聲請更生(即本院99年度消債更字第92號)，經承辦法官整
      理聲請人毀諾時99年3月之支出成本為11,341元，有聲請
      人提出之收據（見本院99年度消債更第92號卷第198頁）
      、永新行股份有限公司、凱羚企業股份有限公司之進貨明
      細（見本院99年度消債更第92號卷第204至218頁及第222
      頁）附卷為憑，是聲請人毀諾當時營業收入，應以聲請人
      自承之每月營業額扣除毀諾時之支出成本後，實際收入應
      為33,659元【計算式：45,000－11,341＝33,659】，扣除
      必要支出即聲請人及三名子女每月基本生活費用17,329元
      後，所剩餘額為16,330元【計算式：33,659－17,329＝
      16,330】，已足夠履行聲請人依債務協商約定每月應償還
      之款項7,650元，並無任何構成不可歸責於己致履行有重
      大困難之事由，亦顯然違背消費者債務清理條例第151條
      第6條準用同條第5項前段之規定，而應予駁回其更生之聲
      請。
四、綜上所述，本件聲請人顯有能力支付國泰世華商業銀行提供
    債務協商還款方案，而本件協商不成立之原因，係因聲請人
    主觀上欠缺清理債務之誠意所致，是聲請人既無不能清償債
    務或有不能清償之虞之情事，即與本條例第3條規定之要件
    不符，聲請人聲請更生，非屬本條例所應准其更生之範疇，
    且上開欠缺又屬無從補正，依前揭說明，其更生之聲請，不
    應准許，應予駁回，爰裁定如主文。又本件更生之聲請既經
    駁回，爰依消費者債務清理條例第19條第3項規定，依職權
    撤銷前准許保全處分之裁定如主文第2項所示。
中    華    民    國  100    年    3    月    31    日
                  民事第二庭    法  官  田玉芬
以上正本證明與原本無異。
如不服本裁定，應於裁定送達後10日內，以書狀向本院提出抗告
，並繳納抗告費新臺幣1千元。
中    華    民    國   100    年    3     月    31    日
                                書記官  劉紀君